臺灣雲林地方法院刑事判決
公　訴　人　臺灣雲林地方法院檢察署檢察官
被　　　告　陳海村
上列被告因偽造文書案件，經檢察官提起公訴（99年度偵字第62
12號），被告於準備程序中就被訴事實為有罪之陳述，本院改依
簡式審判程序審理，判決如下：
    主  文
陳海村共同犯行使使公務員登載不實文書罪，累犯，處有期徒刑
肆月，如易科罰金，以銀元佰元即新臺幣玖佰元折算壹日，減
為有期徒刑貳月，如易科罰金，以銀元佰元即新臺幣玖佰元折
算壹日。
    犯罪事實
一、陳海村前因竊盜案件，經本院以89年度易字第326 號判處有
    期徒刑10月，嗣經臺灣高等法院臺南分院以89年度上易字第
    1449號駁回上訴確定，於民國90年11月16日執行完畢。詎仍
    不知悔改，與朱進成（其前所涉偽造文書犯行，業經本院以
    97年度易字第110 號判決確定，所涉本件偽造文書犯行，則
    因與前開犯行為連續犯，亦經臺灣雲林地方法院檢察署《下
    稱雲林地檢署》檢察官以99年度偵字第6212號為不起訴處分
    ）均明知越南籍女子宋氏好（TONG THI HAO，現所在不明，
    俟到案後另由本院依通常訴訟程序審結）與陳海村之間，並
    無結婚真意，為使該越南籍女子宋氏好得以順利進入臺灣工
    作，陳海村與朱進成竟與宋氏好共同基於明知為不實之事實
    ，而使公務員登載於職務上所掌之公文書，及行使使公務員
    登載不實公文書之犯意聯絡，由朱進成給付陳海村新臺幣（
    下同）1 萬元酬勞後，陳海村乃於94年7 月31日與朱進成一
    同搭機前往越南，並於94年8 月1 日在越南與宋氏好辦理假
    結婚之註冊登記手續，並取得結婚證明書，宋氏好於94年8
    月4 日再前往中華民國駐越南台北經濟文化辦事處公證。嗣
    陳海村於94年8 月5 日返國後，旋於94年8 月12日與朱進成
    持上開不實文件前往雲林縣褒忠鄉戶政事務所（起訴書誤載
    為朱進成、許炳男一同前往，業據檢察官於審理時更正），
    填具結婚登記申請書，向上開戶政事務所辦理結婚登記，致
    僅具形式審查義務之不知情承辦公務員，依陳海村所提內容
    將「陳海村與宋氏好結婚」、「宋氏好為陳海村配偶」等不
    實事項登載於業務上所職掌之電腦戶政資料管理檔案公文書
    上，並據以核發記載該等不實事項之「戶籍謄本」（下稱本
    案戶籍謄本）予陳海村，足以生損害於戶政資料管理之正確
    性。嗣朱進成將本案戶籍謄本及前開不實文件交付予不知情
    之不詳仲介業者，由該仲介業者辦理宋氏好以來臺依親名義
    ，向我國駐越南單位行使以辦理申請簽證等來臺手續，使不
    知情之承辦簽證業務之公務員經實質審查後（依外國護照簽
    證條例第12條及96年12月26日修正前入出國及移民法第17條
    規定具有實質審查權），因未察覺前開假結婚實情，而誤認
    宋氏好為陳海村之配偶，且符合來臺探親之要件，核發60天
    之停留簽證予宋氏好。宋氏好旋於94年8 月24日持上開簽證
    入境臺灣，足生損害於戶政機關對於戶籍管理、警察機關對
    於外國人來臺、在臺管制之正確性。
二、案經內政部入出國及移民署專勤事務第二大隊雲林縣專勤隊
    報告雲林地檢署檢察官偵查起訴。
    理  由
一、本件屬於刑事訴訟法第376 條第1 款所列之案件，依同法第
    284 條之1 規定，得由法官一人獨任審判。又被告陳海村於
    準備程序中就被訴事實為有罪之陳述，本院裁定進行簡式審
    判程序（依刑事訴訟法第50條但書之規定，此裁定當庭宣示
    ，命記載於筆錄即可，不用製作裁定書面），此有本院100
    年9 月20日審判筆錄一份附卷足憑，則依據刑事訴訟法第27
    3 條之2 、同法第159 條第2 項之規定，不適用傳聞法則有
    關限制證據能力之相關規定，合先敘明。
二、訊據被告陳海村對於上開犯罪事實坦承不諱，核與證人即另
    案被告朱進成於警詢及偵訊中證述之情節大致相符（入出國
    及移民署專勤事務第二大隊雲林縣專勤隊《下稱雲林縣專勤
    隊》移署專二雲縣翔字第0998252299號卷《下稱警卷》第4
    至7 頁；臺灣雲林地方法院檢察署99年度偵字第6212號卷《
    下稱偵卷》第42至43頁），復有被告陳海村之旅客入出境記
    錄查詢單、全戶戶籍資料查詢結果單、結婚登記申請書、國
    民身分證正面反影本各1 紙（警卷第18、19、21、42頁）、
    同案被告宋氏好之個別查詢及列印詳細資料單1 紙、入出境
    資料連結作業單1 紙（警卷第25頁；本院卷第12頁）、中華
    民國簽證申請表（停留簽證）、駐越南台北經濟文化辦事處
    核發之文書公證專用相關資料、中文及越文版之結婚證書各
    1 份（偵卷第77頁、第79至83頁）、雲林縣專勤隊100 年4
    月25日移署專二雲縣翔字第1008109786號書函暨檢附之同案
    被告宋氏好入出境相關資料1 份（偵卷第63至70頁）在卷可
    佐，是被告陳海村自白與事實相符，應可採信，其犯行洵堪
    認定。
三、被告陳海村行為後，於94年2 月2 日修正公布之刑法，業自
    95年7 月1 日起施行。而修正後刑法第2 條規定為新舊法比
    較適用之準據法，並無涉行為可罰性要件之變更，故於95年
    7 月1 日刑法修正施行後，如有新舊法比較，應逕依修正後
    刑法第2 條第1 項規定，為「從舊從輕」之比較。而本次法
    律變更，比較時應就罪刑有關之共犯、未遂犯、想像競合犯
    、牽連犯、連續犯、結合犯以及累犯加重、自首減輕暨其他
    法定加減原因（如身份加減）與加減例等一切情形，綜其全
    部罪刑之結果而為比較（最高法院95年5 月23日95年度第8
    次刑事庭會議決議）。經查：
(一)、被告陳海村行為後，修正後刑法（新法）第33條第5 款規定
    「罰金：新臺幣1 千元以上，以百元計算之」，與修正前刑
    法第33條第5 款規定「罰金：（銀元）1 元以上」不同。比
    較新舊法結果，以修正前即行為時法較有利於被告陳海村。
(二)、刑法修正後，已將第28條之「實施」修正為「實行」。其中
    「實施」一語，涵蓋陰謀、預備、著手及實行之概念在內，
    其範圍較廣；而「實行」則著重於直接從事構成犯罪事實之
    行為，其範圍較狹，亦即新法第28條共同正犯之範圍，已修
    正限縮於共同實行犯罪行為者始成立共同正犯，排除陰謀犯
    、預備犯共同正犯，自屬行為後法律之變更（最高法院96年
    臺上字第3773號判決意旨參照）。本件被告陳海村為實行犯
    罪行為之正犯，則適用修正施行前即行為時之刑法第28條規
    定論擬，並無不利於被告陳海村。
(三)、關於易科罰金折算標準，依被告陳海村行為時刑法第41條第
    1 項前段、罰金罰鍰提高標準條例第2 條規定（現已刪除）
    ，係以銀元100 元以上、300 元以下，即新臺幣300 元以上
    、900 元以下折算1 日。依修正後刑法第41條第1 項前段規
    定，則係以新臺幣1000元、2000元、3000元折算1 日，經比
    較新舊法，新法對被告陳海村亦未有利。
(四)、關於第47條累犯之規定，係將原「受有期徒刑之執行完畢，
    或受無期徒刑或有期徒刑一部之執行而赦免後，5 年以內再
    犯有期徒刑以上之罪者為累犯，加重本刑至2 分之1 」之規
    定，修正為刑法第47條第1 項「受徒刑之執行完畢，或一部
    之執行而赦免後，5 年以內故意再犯有期徒刑以上之罪者為
    累犯，加重本刑至2 分之1 」。本案被告陳海村無論依修正
    前刑法第47條或修正後之刑法第47條第1 項之規定，均構成
    累犯，並無不同，故適用新法並無較有利於被告陳海村。
(五)、綜合上述各條文修正前、後之比較，揆諸前開最高法院決議
    及修正後刑法第2 條第1 項前段、但書規定之「從舊從輕」
    原則，是綜合被告陳海村全部罪刑之比較，除數罪併罰定應
    執行、易刑處分外，自應一體適用被告行為時之法律，即修
    正前刑法之相關規定予以論處。至於易科罰金部分經比較後
    ，雖仍應適用修正前之規定，但此非一體適用之結果〔最高
    法院95年5 月23日95年度第8 次刑事庭決議認為易服勞役、
    易科罰金、數罪併罰之定執行刑於法律修正時，均應為新舊
    法有利不利之比較，又依現在仍有效之最高法院24年上字第
    4634號判例及95年度第8 次刑事庭會議決議，就應綜合比較
    及一體適用之範圍，仍均未將易刑處分（即易服勞役、易科
    罰金）及數罪併罰之定執行刑納入綜合比較及一體適用之範
    圍，故本院認易刑處分（即易服勞役、易科罰金）及數罪併
    罰之定執行刑，雖應比較新舊法，但並無應與本刑論罪科刑
    之規定一體適用之必要〕，均併此敘明。
(六)、又被告陳海村行為時，刑法第216 條、第214 條之法定本刑
    ，其中關於罰金部分，依罰金罰鍰提高標準條例第1 條前段
    規定，就其原定數額提高為10倍，並依現行法規所定貨幣單
    位折算新臺幣條例第2 條規定，以新臺幣元之3 倍計算，換
    言之，被告行為時之刑法第216 條、第214 條之法定本刑，
    就罰金部分，經折算為新臺幣後，為原定罰金數額之30倍；
    而被告行為後，依95年6 月14日公布之刑法施行法第1 條之
    1 規定：「中華民國94年1 月7 日刑法修正施行後，刑法分
    則編所定罰金之貨幣單位為新臺幣。94年1 月7 日刑法修正
    時，刑法分則編未修正之條文定有罰金者，自94年1 月7 日
    刑法修正施行後，就其數額提高為30倍。但自72年6 月26日
    至94年1 月7 日新增或修正之條文，就其所定數額提高為3
    倍。」而刑法第216 條、第214 條，自72年6 月26日至94年
    1 月7 日間並無修正，是依據前開刑法施行法第1 條之1 之
    規定，刑法第216 條、第214 條之法定本刑，自95年7 月1
    日起，其罰金單位改為新臺幣，並就原訂數額提高為30倍，
    與刑法施行法第1 條之1 修訂前之數額並無不同。是刑法施
    行法第1 條之1 施行後，罰金刑貨幣單位雖有「銀元」、「
    新臺幣」之更異，惟適用結果之罰金額度則無二致，就罰金
    法定刑提高之「刑罰權規範內容」並無利或不利變更，自不
    生新、舊法之比較問題。
四、論罪科刑部分：
(一)、按結婚成立之要件，依各該當事人之本國法。但結婚之方式
    依當事人一方之本國法或舉行地法者，亦為有效，99年5 月
    26日修正前之涉外民事法律適用法（下稱修正前涉民法）第
    11條第1 項定有明文（99年5 月26日修正後之同法第46條亦
    同此規定）；次按表意人與相對人通謀而為虛偽意思表示者
    ，其意思表示無效，民法第87條第1 項前段亦規定甚明。查
    被告陳海村係本國人，宋氏好為越南籍人，其2 人在越南結
    婚，依上開規定其結婚之方式即形式要件固得依越南法，然
    就結婚之成立要件中實質要件部分，在被告陳海村一方依修
    正前涉民法第11條第1 項之規定則仍應適用我國民法相關之
    規定；而其2 人雖曾於越南辦理結婚登記，實則彼等並無結
    婚之合意，而係出於被告陳海村與宋氏好共謀，其目的在於
    使宋氏好得以依親名義申請來臺，是被告陳海村與宋氏好間
    結婚之行為，顯無結婚之真意而為通謀虛偽之意思表思，依
    民法第87條第1 項前段規定，其意思表示無效，從而其結婚
    亦因欠缺結婚意思表示之實質成立要件，而屬無效。
(二)、次按入境管理事涉國家安全，外交部與入出境管理機關對外
    國人所提出之簽證及入境申請自有實質審查之權，茍發現申
    請入境之事實並非真實，自得予以駁回，而非僅能作形式上
    之審查，一經申請人提出申請文件即予准許，此觀外國護照
    簽證條例第12條及入出國及移民法第18條（96年12月26日修
    正前為第17條）均規定主管機關得衡酌國家利益、申請人個
    別情形及其國家與我國關係，或對申請來我國之目的作虛偽
    陳述或隱暪，或有事實足認意圖規避法令以達來我國目的等
    情形，以決定是否核發簽證或准許入境，則主管機關就此等
    簽證之核發及入境許可等自有實質審查之權。至於是否因礙
    於現實環境無法確實查證，此乃因客觀條件致查證能力受有
    限制之問題，與該機關是否有實質審查權無涉。是同案被告
    宋氏好以不實之結婚事由，申請入境臺灣地區，即須經主管
    機關為實質之審查以為准駁之決定，縱主管機關審查未能核
    實，致使朦混通過，准許入境，仍不構成刑法第214 條之使
    公務員登載不實罪；惟上開公務機關之承辦人員既不知悉上
    開仲介人員提出之本案戶籍謄本內容不實，被告陳海村、朱
    進成與同案被告宋氏好利用上開仲介人員以本案戶籍謄本對
    不知情之人有所主張，仍屬行使使公務員登載不實文書之犯
    行。
(三)、又按錄音、錄影或電磁紀錄，藉機器或電腦之處理所顯示之
    聲音、影像或符號，足以為表示其用意之證明者，以文書論
    ，刑法第220 條第2 項定有明文。前開戶政機關之公務員，
    登載不實結婚、配偶事項，於其等職務上所掌管之戶籍謄本
    等電腦檔案紀錄，係屬該管公務員職務上所掌管刑法第220
    條第2 項規定以文書論之公文書。
(四)、核被告陳海村所為，係犯刑法第214 條之使公務員登載不實
    之公文書罪及同法第216 條、第214 條之行使使公務員登載
    不實之公文書罪。被告陳海村與朱進成及同案被告宋氏好間
    ，就本件使公務員登載不實公文書及行使使公務員登載不實
    公文書之犯行，各有犯意之聯絡與行為分擔，均為共同正犯
    。被告陳海村所為明知為不實之事項而使公務員登載於職務
    上所掌公文書之低度行為，應為行使該項文書之高度行為所
    吸收，不另論罪（檢察官認此部分係成立連續犯關係《本院
    卷第29頁反面、第30頁正面》，容有誤會）。被告陳海村、
    朱進成與宋氏好共同委由不知情之仲介業者前往辦理簽證手
    續，均為間接正犯。
(五)、再被告陳海村有如犯罪事實欄所載徒刑執行完畢之前科紀錄
    ，有卷附臺灣高等法院被告前案紀錄表可按，其於受徒刑之
    執行完畢後，5 年以內故意再犯本件有期徒刑以上之罪，為
    累犯，應依修正前刑法第47條第1 項規定加重其刑。
(六)、爰審酌被告陳海村前有妨害自由、違反麻醉藥品管理條例案
    件、贓物、及竊盜等犯罪紀錄，有臺灣高等法院被告前案紀
    錄表1 份在卷可參，被告陳海村以假結婚方式使同案被告宋
    氏好非法入境臺灣地區，有礙社會秩序及善良風俗之維護，
    並致生損害於戶政機關對戶籍管理、警察機關對於外國人來
    臺、在臺管制之正確性，誠屬不該，惟衡其與另案被告朱進
    成於本件犯罪中所造成之侵害相較而言較為輕微，自陳學歷
    為國中畢業之智識程度，家中有3 個孫子、1 個1 歲多的兒
    子、80多歲的母親需要照顧，每月工作收入約1 萬多元之家
    庭狀況（本院卷第33頁正面、反面），且被告陳海村犯後坦
    承犯行，足見已有悔意，犯後態度良好等一切情狀，量處如
    主文所示之刑，並諭知易科罰金之折算標準。又中華民國96
    年罪犯減刑條例於96年6 月15日制定，於96年7 月16日施行
    ，被告本件犯罪在96年4 月24日以前，合於中華民國96年罪
    犯減刑條例第2 條第1 項所規定之減刑條件，且無該條例第
    3 條不予減刑之情形，爰依該條例第2 條第1 項第3 款規定
    ，減其宣告刑2 分之1 ，並諭知減得之刑易科罰金折算標準
    。
據上論斷，應依刑事訴訟法第299 條第1 項前段、第273 條之1
第1 項，刑法第2 條第1 項前段、第214 條、第216 條、第220
條，修正前刑法第28條、第47條第1 項前段、第41條第1 項前段
，刑法施行法第1 條之1 第1 項、第2 項前段，廢止前罰金罰鍰
提高標準條例第2 條，現行法規所定貨幣單位折算新臺幣條例第
2 條，中華民國96年罪犯減刑條例第2 條第1 項第3 款、第7 條
、第9 條，判決如主文。
本案經檢察官陳東泰到庭執行職務。
中    華    民    國   100    年    10    月    7     日
                  刑事第六庭  法  官  陳 美 利
以上正本證明與原本無異。
如不服本判決應於收受判決後10日內向本院提出上訴書狀，並應
敘述具體理由；其未敘述上訴理由者，應於上訴期間屆滿後20日
內向本院補提理由書（均須按他造當事人之人數附繕本）。「切
勿逕送上級法院」。
                              書記官  王 秀 如
中    華    民    國   100    年    10    月    7     日
附錄本案論罪科刑法條：
中華民國刑法第214條
明知為不實之事項，而使公務員登載於職務上所掌之公文書，足
以生損害於公眾或他人者，處3年以下有期徒刑、拘役或5百元以
下罰金。
中華民國刑法第216條
行使第210條至第215條之文書者，依偽造、變造文書或登載不實
事項或使登載不實事項之規定處斷。